ACORDAO-COMPLETO-2433256

ACÓRDÃO 8146/2021 ATA 16/2021 - PRIMEIRA CÂMARA

VISTOS, relatados e discutidos estes autos de Aposentadoria, os Ministros do Tribunal de Contas da União, reunidos em Sessão da 1ª Câmara, ante as razões expostas pelo Relator, e com fundamento nos arts. 1º, inciso V, e 39, inciso II, ambos da Lei 8.443, de 16 de julho de 1992, c/c o art. 259, inciso II, do Regimento Interno desta Corte de Contas, ACORDAM em:
9.1. considerar tacitamente registrados, em 22/5/2020, 28/5/2020, 19/5/2020, 27/5/2020 e 9/7/2020, os atos constantes das peças 2/6, relativos às aposentadorias de Alício Rodrigues Boaventura, Almir Virgínio da Silva, Alzimira Rodrigues da Silva Rosa, Ana Cristina de Oliveira Luz e de Ana da Conceição Gabino Sousa, nessa ordem; 
9.2. encaminhar os autos à Secretaria de Fiscalização de Pessoal para a adoção dos procedimentos necessários com vistas à revisão de ofício das aposentadorias em tela, nos termos do subitem 9.2.1 do Acórdão 122/2021-TCU-Plenário; e
9.3. dar ciência desta deliberação à Fundação Universidade de Brasília.

Pessoal: Aposentadoria. Processo gerado automaticamente com atos priorizados/selecionados pela Sefip.

Primeira Câmara

Fundação Universidade de Brasília.

3. Interessados: Alício Rodrigues Boaventura, CPF XXX.621.021-XX; Almir Virgínio da Silva, CPF XXX.170.281-XX; Alzimira Rodrigues da Silva Rosa, CPF XXX.643.261-XX; Ana Cristina de Oliveira Luz, CPF XXX.482.001-XX; e Ana da Conceição Gabino Sousa, CPF XXX.173.201-XX.

13.1. Ministros presentes: Walton Alencar Rodrigues (Presidente), Benjamin Zymler e Jorge Oliveira.
13.2. Ministro-Substituto convocado: Augusto Sherman Cavalcanti (Relator).
13.3. Ministro-Substituto presente: Weder de Oliveira.

AUGUSTO SHERMAN

Cuidam os presentes autos das Aposentadorias de Alício Rodrigues Boaventura, Almir Virgínio da Silva, Alzimira Rodrigues da Silva Rosa, Ana Cristina de Oliveira Luz, e de Ana da Conceição Gabino Sousa, conforme os termos constantes das peças 2/6, cujos atos foram encaminhados ao Tribunal por intermédio do sistema Sisac, na sistemática definida na IN 78/2018, com parecer do órgão de Controle Interno pela legalidade. 
2.	A unidade técnica, ao analisar os fundamentos legais das concessões e as informações prestadas pelo órgão do controle interno, lavrou a instrução final vista à peça 19, adiante parcialmente transcrita, com eventuais ajustes de forma:
		" (...) 
EXAME TÉCNICO
Pagamento da URP (26,05%) 
Por meio da análise das informações presentes nos sistemas Sisac e Siape, constatou-se, relativamente a todos os aposentados, a presença de rubrica judicial considerada ilegal por esta Corte.
Dessa maneira, foi realizada diligência à unidade jurisdicionada para que apresentasse esclarecimentos e/ou decisão judicial que tivesse determinado explicitamente a incorporação definitiva da parcela concedida (peças 10 a 13) .
Em resposta (peça 14) , a UnB informou que a parcela percebida pelos inativos se refere à rubrica judicial URP (26,05%) , apresentando manifestação da Procuradoria-Federal junto à Fundação Universidade de Brasília, de 7/10/2019, que faz menção a manifestação anterior datada de 2/8/2019, na qual se lê:
 (¿) no caso específico dos servidores da FUB, o fundamento para a manutenção do pagamento da URP é decisão liminar proferida pela Ministra Carmen Lúcia, também do Supremo Tribunal, em processo em que ainda não houve julgamento definitivo (Mandado de Segurança nº 26.156/DF) .
 (¿) 
Recentemente, tendo em vista julgamento, pela 1ª Turma do Tribunal Regional Federal da 1ª Região, da ação nº 0020641-19.2006.4.01.3400, movida pela mesma associação docente, a questão da exequibilidade do referido MS nº 26.156/DF foi novamente enfrentada pelos competentes órgãos da Advocacia-Geral da União, conforme se constata dos documentos anexos. Nesse sentido, o entendimento final foi no sentido de que a FUB continuaria vinculada ao dispositivo da decisão liminar proferida no aludido Mandado de Segurança pela Ministra Carmen Lúcia do STF, até deliberação posterior, de maneira que o pagamento da URP, no caso dos servidores da UnB, não estaria suspenso.
 (¿) conclui-se inexistência de alteração do quadro fático-jurídico em relação ao pagamento da URP aos servidores da FUB, tendo em vista que: i) há manifestações jurídicas recentes atestando a força executória da decisão liminar proferida no âmbito do MS nº 26.156/DF e ii) o julgado do Recurso Extraordinário nº 596.663/RJ, proferido em sede de controle difuso, não vincula automaticamente a decisão proferida pela Ministra Cármen Lúcia.
Porém, no âmbito do TCU, é pacífico o entendimento acerca de pagamentos embasados em decisões judiciais: o pagamento deve ser feito na forma de vantagem pessoal nominalmente identificada (VPNI) , em valores fixos, e não percentuais, sujeita exclusivamente aos reajustes gerais do funcionalismo, subtraindo-se as sucessivas incorporações decorrentes de novas estruturas remuneratórias criadas por lei até a absorção integral dessa vantagem, a não ser que haja decisão judicial que expressamente determine a manutenção da parcela mesmo após a implementação de reajustes salariais.
No caso específico da Fub, o pagamento da URP está amparado por liminar concedida pela Ministra Cármen Lúcia, em 1/11/2006, no âmbito do Mandado de Segurança (MS) 26.156, impetrado pelo Sindicato Nacional dos Docentes das Instituições de Ensino Superior (ANDES) ,
Além do referido MS, foram impetrados perante o Supremo Tribunal Federal o MS 25.678/DF, pela Associação dos Aposentados da Fundação Universidade de Brasília (ASPOFUB) , e o MS 28.819/DF, pelo Sindicato dos Trabalhadores da Fundação Universidade de Brasília (SINTFUB) , ambos objetivando suspender determinação dirigida à UnB para absorver a parcela URP.
 No âmbito do MS 25.678/DF, impetrado pela ASPOFUB, foi prolatada decisão contrária aos inativos, denegando a segurança, conforme segue:
A eventual menção, no corpo das sentenças já transitadas e favoráveis aos associados no sentido da incorporação da vantagem de 26,05% da URP não esvazia essas assertivas, à medida que tais incorporações restringiram-se ao período em que vigorou o regime jurídico antigo. Não há, assim, qualquer ofensa à coisa julgada na atuação do TCU. (...) Pelo exposto, nego seguimento ao mandado de segurança, na forma do art. 21, § 1º, do Regimento Interno desta Corte. Prejudicado o agravo regimental interposto pela União.
Referida decisão transitou em julgado em 5/3/2016 e vincula todos os associados da ASPOFUB.
Simultaneamente, a ANDES impetrou a Ação Ordinária 0020641-19.2006.4.01.3400 perante a Seção Judiciária do Distrito Federal, tendo por objeto o pagamento dos planos econômicos, o mesmo do MS 26.156. Também nessa ação, houve decisão contrária à manutenção do pagamento da URP, não tendo, todavia, ocorrido até o momento o trânsito em julgado.
Tem-se, portanto, decisões liminares favoráveis à ANDES e ao SINTFUB no âmbito, respectivamente, dos MS 26.156 e 28.819, e decisão transitada em julgado desfavorável à ASPOFUB e seus associados no âmbito do MS 25.678, além de decisão desfavorável à própria ANDES no âmbito da Ação Ordinária 0020641-19.2006.4.01.3400 perante a Seção Judiciária do Distrito Federal, ainda sem trânsito em julgado.
A esse respeito, o Acórdão 216/2019-TCU-Plenário, de 11/9/2019, Raimundo Carreiro, confirmou o trânsito em julgado do Acórdão 561/2017-TCU-Plenário, de 29/3/2017, Relator Benjamin Zymler , nos autos do TC Processo 011.205/2009-0, que determinou:
 (¿) 
9.2. confirmar a medida cautelar determinada pelo Acórdão 2355/2016-TCU-Plenário e determinar à Fundação Universidade de Brasília que:
9.2.1. corrija os valores atualmente pagos a título de URP aos beneficiários dos MS 26156 e MS 28819 para os patamares existentes antes do advento da Lei 13.325/2016;
9.2.2. exclua a rubrica relativa à URP dos contracheques dos inativos e pensionistas que integravam o polo ativo do MS 25.678, ainda que eventualmente sejam beneficiários dos MS 26156 e MS 28819;
A FUB, nos autos do TC Processo 011.996/2020-0, encaminhou a Nota n. 00105/2019/CONS/PFFUB/PGF/AGU, da Procuradoria Federal junto àquela Fundação, a qual - fazendo referência aos retromencionados acórdãos deste TCU - consignou:
 (¿) 
5. Ademais, por não ter conhecido dos últimos embargos de declaração opostos, o TCU entendeu por caracterizado o trânsito em julgado do Acórdão 561/2017-TCU-Plenário: (...) 
6. Dessa forma, a UnB deve, para evitar possíveis sanções, adotar as medidas necessárias para: a) corrigir os valores atualmente pagos a título de URP aos beneficiários dos MS 26156 e MS 28819 para os patamares existentes antes do advento da Lei 13.325/2016 e b) excluir a rubrica relativa à URP dos contracheques dos inativos e pensionistas que integravam o polo ativo do MS 25.678, ainda que eventualmente sejam beneficiários dos MS 26156 e MS 28819.
Portanto, cabe à FUB proceder à correção dos valores pagos a título de URP aos beneficiários dos MS 26156 e MS 28819 para os patamares existentes antes do advento da Lei 13.325/2016 e à exclusão da parcela impugnada dos contracheques dos aposentados e pensionistas que integravam o polo ativo do MS 25.678, ainda que alcançados pelas decisões exaradas no âmbito dos MS 26.156 e 28.819.
Contudo, a discussão acerca do pagamento da URP não impacta o exame de legalidade dos atos de aposentadoria objeto dos presentes autos, cabendo a esta Corte conceder ou negar-lhes registro, uma vez que as decisões judiciais proferidas não impedem o exercício regular das competências constitucionais deste TCU.
Assim, uma vez que o entendimento desta Corte é no sentido de a rubrica URP, presente nos contracheques dos interessados, ser irregular, entende-se que os atos de aposentadoria devem ser considerados ilegais e seu registro deve ser negado.
Pagamento da parcela Vencimento Básico nos atos de Alicio Rodrigues Boaventura e Ana Cristina de Oliveira Luz
Consta dos contracheques dos dois inativos a rubrica Vencimento Básico Complementar (VBC) , originada do art. 15 da Lei 11.091, de 12/1/2005. Referida lei reestruturou a carreira do cargo ocupado pelos interessados e estabeleceu uma parcela complementar, em seu art. 15, de caráter temporário, que deveria ser absorvida ao longo do tempo. In verbis:
Art. 15. O enquadramento previsto nesta Lei será efetuado de acordo com a Tabela de Correlação, constante do Anexo VII desta Lei.
 (....) 
§ 2º Na hipótese de o enquadramento de que trata o § 1º deste artigo resultar em vencimento básico de valor menor ao somatório do vencimento básico, da Gratificação Temporária - GT e da Gratificação Específica de Apoio Técnico-Administrativo e Técnico-Marítimo às Instituições Federais de Ensino - GEAT, considerados no mês de dezembro de 2004, proceder-se-á ao pagamento da diferença como parcela complementar, de caráter temporário.  (Vide Lei nº 12.772, de 2012) 
§ 3º A parcela complementar a que se refere o § 2º deste artigo será considerada para todos os efeitos como parte integrante do novo vencimento básico, e será absorvida por ocasião da reorganização ou reestruturação da carreira ou tabela remuneratória, inclusive para fins de aplicação da tabela constante do Anexo I-B desta Lei.  (Vide Lei nº 12.772, de 2012) 
Posteriormente, em nova reestruturação remuneratória estabelecida pela MPv 431, de 14/5/2008 (convertida na Lei 11.784/2008, de 22/8/2008) e com efeitos financeiros a partir de 1/5/2008, ficou ressalvado que a parcela complementar não seria absorvida por ocasião da então reestruturação implantada. Veja-se a redação do artigo 13 da MPv, que não foi alterado quando convertido em Lei:
Art. 13.  A parcela complementar de que tratam os §§ 2o e 3o do art. 15 da Lei no 11.091, de 12 de janeiro de 2005, não será absorvida por força dos aumentos remuneratórios decorrentes das alterações realizadas na Lei no11.091, de 12 de janeiro de 2005, em virtude das alterações impostas pelos arts. 12 e 15 desta Lei. 
De idêntica forma, as reestruturações salariais posteriores (Leis 12.772/2012 e 13.325/2016) também determinaram a não absorção da parcela complementar. Veja-se o artigo 43 da Lei 12.772/2012, com redação dada pela Lei 13.325/2016:
Art. 43. A parcela complementar de que tratam os §§ 2º e 3º do art. 15 da Lei nº 11.091, de 12 de janeiro de 2005, não será absorvida por força dos aumentos remuneratórios com efeitos financeiros no período de 2013 a 2017.  (Redação dada pela Lei nº 13.325, de 2016) 
Muito embora a MPv em questão, bem como as Leis 12.772/2012 e 13.325/2016, tenham determinado a não absorção da parcela complementar por ocasião das novas estruturas remuneratórias então implantadas, ela não ressalvou os efeitos financeiros já então aplicados pela Lei 11.091/2005. Ou seja, operou-se efeito ex nunc no que tange a não absorção em questão, podendo valer tão somente a partir do momento em que foi estabelecida. Neste sentido têm sido as decisões desta Corte sobre a questão, conforme Acórdão 3504/2018-TCU-Segunda Câmara, de 8/5/2018, relatora Ana Arraes.
Dessa forma, é necessário avaliar se o cálculo da parcela complementar, incluída na ficha financeira de maio de 2005, observou a fórmula de cálculo estabelecida no art. 15, § 2º, da Lei 11.091/2005 (parcela complementar = provento básico de maio de 2005 - provento básico de dezembro de 2004 - GT - GEAT) ;
Os quadros a seguir permitem maior clareza nessa verificação, a partir das informações financeiras constantes das peças 16 e 17:
	Ato de Alicio Rodrigues Boaventura
	Mês/ano
	Provento básico (R$) (B) 
	GT (R$) 
	GEAT (R$) 
	Parcela complementar devida (R$) (=A-B) 
	Soma (R$) (A) 

	dez/04
	1.752,74
	262,91
	265
	não se aplica
	2.280,65

	mai/05
	1.861,89
	-
	-
	418,76
	2.280,65

	abr/08
	2.597,98
	-
	-
	0
	2.597,98

Fonte: Sefip
Ato de Ana Cristina de Oliveira Luz
	Mês/ano
	Provento básico (R$) (B) 
	GT (R$) 
	GEAT (R$) 
	Parcela complementar devida (R$) (=A-B) 
	Soma (R$) (A) 

	dez/04
	1.752,74
	262,91
	265
	não se aplica
	2.280,65

	mai/05
	1.654,26
	-
	-
	626,39
	2.280,65

	abr/08
	2.028,23
	-
	-
	252,42
	2.280,65

Fonte: Sefip
Diante do exposto, constata-se que a parcela complementar no valor de R$25,33 presente no ato Sisac, editado em 2013, e no contracheque de Alicio Rodrigues Boaventura é indevida.
Com relação à inativa Ana Cristina de Oliveira Luz, a parcela complementar a ser paga desde abril/2008 deveria ser R$252,42. Logo, o valor de R$322,90 constante do ato de aposentadoria, editado em 2014, e presente em seu contracheque está incorreto. 
Cabe destacar que esta parcela complementar integra o vencimento básico para todos os efeitos, conforme estabelecido no artigo 15, §3º, da Lei 11.091/2005. Portanto, após a exclusão/ correção da rubrica em menção, o valor pago a título de anuênios terá o seu valor reduzido, em vista da redução da respectiva base de cálculo.
PROPOSTA DE ENCAMINHAMENTO
Ante o exposto, com fundamento nos arts. 71, inciso III, da Constituição Federal, 1º , inciso V, e 39, incisos I e II, da Lei 8.443/1992 e 260, § 1º , do Regimento Interno do Tribunal de Contas da União, propõe-se considerar ilegais e negar o registro dos atos de Alicio Rodrigues Boaventura (CPF XXX.621.021-XX) , Almir Virginio da Silva (CPF XXX.170.281-XX) , Alzimira Rodrigues da Silva Rosa (CPF XXX.643.261-XX) , Ana Cristina de Oliveira Luz (CPF XXX.482.001-XX) e Ana da Conceição Gabino Sousa (CPF XXX.173.201-XX) .
 (...) ".
3.	     O Ministério Público, neste ato representado pelo Procurador Marinus Eduardo De Vries Marsico, mediante sucinto parecer espelhado à peça 21, concertou em uníssono com a proposta alvitrada pela Sefip.
É o Relatório.

não há.

Procurador Marinus Eduardo De Vries Marsico.

PESSOAL. APOSENTADORIA. CINCO ATOS. INCLUSÃO NOS PROVENTOS DE PARCELA RELATIVA A PLANO ECONÔMIDO (URP 26,05%) E PAGAMENTO DA PARCELA DENOMINADA VENCIMENTO BÁSICO COMPLEMENTAR (VBC). INDÍCIOS DE IRREGULARIDADE. REGISTRO AUTOMÁTICO DAS CONCESSÕES PELO DECURSO DO PRAZO QUINQUENAL. RESTITUIÇÃO DOS AUTOS À SEFIP PARA ADOÇÃO DE PROVIDÊNCIAS.

APOSENTADORIA (APOS)

Secretaria de Fiscalização de Integridade de Atos e Pagamentos de Pessoal e de Benefícios Sociais (Sefip).

Versam os presentes autos acerca das Aposentadorias de Alício Rodrigues Boaventura, Almir Virgínio da Silva, Alzimira Rodrigues da Silva Rosa, Ana Cristina de Oliveira Luz, e de Ana da Conceição Gabino Sousa, oriundas da Fundação Universidade de Brasília.  	
2.	No mérito, a questão envolve a inclusão nos proventos dos interessados de parcela judicial relativa à URP (26,05%) , bem como o pagamento da rubrica pecuniária denominada Vencimento Básico Complementar - VBC -. A unidade técnica pugnou pela ilegalidade das concessões tendo em vista que as parcelas foram contempladas com indícios de irregularidade, proposição a que anuiu o Ministério Público. 
3.	A despeito da instrução levada a cabo pela unidade técnica, outro deslinde, todavia, deverá ser dado à questão. É que exsurge dos documentos constantes das peças 2/6, a informação de que os atos concessórios deram entrada nesta Corte de Contas respectivamente em 22/5/2015, 28/5/2015, 19/5/2015, 27/5/2015 e 9/7/2015, portanto há mais de cinco anos, de sorte que a hipótese presente atrai o novel entendimento adotado por este Tribunal em decorrência da decisão do STF no âmbito do RE 636.553, em que restou fixado o prazo de cinco anos para uma resolução de mérito de processos de concessão, após o qual esses atos serão considerados tacitamente registrados.  
4.		Assim, por esses fundamentos, entendo que as aposentadorias de Alício Rodrigues Boaventura, Almir Virgínio da Silva, Alzimira Rodrigues da Silva Rosa, Ana Cristina de Oliveira Luz, e de Ana da Conceição Gabino Sousa, devem ser consideradas tacitamente registradas em 22/5/2020, 28/5/2020, 19/5/2020, 27/5/2020 e 9/7/2020, nessa ordem, considerando os cinco anos transcorridos. Todavia, no lastro do que vem decidindo esta Corte de Contas, os autos devem ser encaminhados à Sefip para adoção das medidas com vistas à revisão de ofício, nos termos preconizados na decisão dos embargos de declaração opostos ao mencionado RE 636.553. 
            	Ex positis, divergindo da proposta alvitrada pela unidade técnica a que anuiu o representante do Ministério Público, manifesto-me por que o Tribunal aprove o acórdão que ora submeto à deliberação deste Colegiado. 
TCU, Sala das Sessões Ministro Luciano Brandão Alves de Souza, em 18 de maio de 2021.
AUGUSTO SHERMAN CAVALCANTI 
Relator